ACORDAO-COMPLETO-2485137

ACÓRDÃO 1090/2022 ATA 6/2022 - SEGUNDA CÂMARA

VISTOS, relatados e discutidos estes autos de Tomada de Contas Especial instaurada pelo Fundo Nacional de Desenvolvimento da Educação - FNDE, em desfavor do Sr. Aroldo do Nascimento Pinto, ex-prefeito de Terra Alta/PA, em razão da não comprovação da regular aplicação dos recursos repassados pela União por força do Programa Nacional de Alimentação Escolar (PNAE) , no exercício de 2010.
ACORDAM os Ministros do Tribunal de Contas da União, reunidos em sessão da 2ª Câmara, ante as razões expostas pelo Relator em:
9.1. com fundamento nos arts. 1º, inciso I, 16, inciso III, alíneas "b" e "c", 19, caput, e 23, inciso III, da Lei 8.443/1992, julgar irregulares as contas do Sr. Aroldo do Nascimento Pinto, condenando-o ao pagamento das quantias a seguir especificadas, atualizadas monetariamente e acrescidas dos juros de mora calculados a partir das datas abaixo indicadas até o efetivo recolhimento, com fixação de prazo de 15 (quinze) dias, a contar da notificação, para comprovar, perante o Tribunal (art. 214, inciso III, alínea "a", do Regimento Interno/TCU) , o recolhimento do débito ao Fundo Nacional de Desenvolvimento da Educação, na forma da legislação em vigor:
	Data de ocorrência
	Valor histórico (R$) 

	26/5/2010
	7.283,74

	26/5/2010
	11.033,33

	25/6/2010
	7.896,67

	25/6/2010
	8.679,37

	21/7/2010
	7.590,35

	21/7/2010
	9.024,23

	2/9/2010
	2.782,76

	17/9/2010
	1.309,00

	17/9/2010
	1.365,00

	17/9/2010
	1.458,12

	21/10/2010
	6.134,55

	5/11/2010
	2.300,30

	17/11/2010
	10.113,10

	22/11/2010
	16.614,58

	3/12/2010
	7.265,80

	9/12/2010
	22.132,30

	24/4/2010
	47.456,47

	28/9/2010
	33.229,16

9.2. aplicar a multa capitulada no art. 57 da Lei 8.443/1992 ao Sr. Aroldo do Nascimento Pinto, no valor de R$ 40.000,00 (quarenta mil reais) ,  fixando-lhe o prazo de 15 (quinze) dias, a contar da notificação, para que comprove, perante o Tribunal (art. 214, inciso III, alínea "a", do Regimento Interno/TCU) , o recolhimento da referida importância ao Tesouro Nacional, atualizada monetariamente desde a data do presente Acórdão até a do efetivo recolhimento, se for paga após o vencimento, na forma da legislação em vigor;
9.3. autorizar, caso requerido, nos termos do art. 26 da Lei 8.443/1992 c/c o art. 217 do Regimento Interno/TCU, o parcelamento das dívidas em até 36 (trinta e seis) parcelas mensais e sucessivas, sobre as quais incidirão os correspondentes acréscimos legais (débito: atualização monetária e juros de mora; multa: atualização monetária) , esclarecendo ao responsável que a falta de pagamento de qualquer parcela importará no vencimento antecipado do saldo devedor, sem prejuízo das demais medidas legais;
9.4. autorizar, desde logo, a teor do art. 28, inciso II, da Lei 8.443/1992, a cobrança judicial das dívidas, caso não atendida a notificação; e
9.5. encaminhar cópia deste Acórdão à Procuradoria da República no Estado do Pará, consoante previsto no art. 209, § 7º, do Regimento Interno/TCU, bem como ao FNDE, para ciência.

Tomada de Contas Especial instaurada em razão da não comprovação da regular aplicação dos recursos repassados pela União por força do Programa Nacional de Alimentação Escolar (PNAE), no exercício de 2010.

Segunda Câmara

Município de Terra Alta/PA.

3. Responsável: Aroldo do Nascimento Pinto (XXX.513.642-XX).

13.1. Ministros presentes: Bruno Dantas (Presidente), Augusto Nardes, Aroldo Cedraz e Antonio Anastasia.
13.2. Ministros-Substitutos presentes: Marcos Bemquerer Costa (Relator) e André Luís de Carvalho.

MARCOS BEMQUERER

Trata-se da Tomada de Contas Especial instaurada pelo Fundo Nacional de Desenvolvimento da Educação - FNDE, em desfavor do Sr. Aroldo do Nascimento Pinto, prefeito de Terra Alta/PA na gestão 2009-2012, em razão da não comprovação da regular aplicação dos recursos repassados pela União por força do Programa Nacional de Alimentação Escolar (PNAE) , no exercício de 2010.
2.	Para a execução do objeto do referido programa, foi transferido ao Município de Terra Alta/PA o montante de R$ 237.360,00, mediante as Ordens Bancárias relacionadas na peça 2.
3.	No Tribunal, a Secretaria de Controle Externo de Tomada de Contas Especial - Secex/TCE examinou o processo por meio da instrução inserta à peça 37, a qual reproduzo a seguir, em parte e com os ajustes de forma pertinentes:
"HISTÓRICO
 (...) 
4.	O fundamento para a instauração da Tomada de Contas Especial, conforme consignado na matriz de responsabilização elaborada pelo tomador de contas, foi a constatação das seguintes irregularidades:
Despesas efetuadas com 'cheque avulso';
Despesas efetuadas com 'pagamentos diversos';
Despesas efetuadas com 'transferência de saldo'; e
Pagamento de tarifas bancárias.
5.	O responsável arrolado na fase interna foi devidamente comunicado e, diante da ausência de justificativas suficientes para elidir as irregularidades e da não devolução dos recursos, instaurou-se a tomada de contas especial.
6.	No relatório (peça 19) , o tomador de contas concluiu que o prejuízo importaria no valor original de R$ 203.689,13, imputando-se a responsabilidade a Aroldo do Nascimento Pinto, Prefeito Municipal, no período de 1º/1/2009 a 31/12/2012, na condição de dirigente. 
7.	Em 5/5/2020, a Controladoria-Geral da União emitiu o relatório de auditoria (peça 21) , em concordância com o relatório do tomador de contas. O certificado de auditoria e o parecer do dirigente do órgão de controle interno concluíram pela irregularidade das presentes contas (peças 22 e 23) .
8.	Em 21/5/2020, o ministro responsável pela área atestou haver tomado conhecimento das conclusões contidas no relatório e certificado de auditoria, bem como do parecer conclusivo do dirigente do órgão de controle interno, manifestando-se pela irregularidade das contas, e determinou o encaminhamento do processo ao Tribunal de Contas da União (peça 24) .
9.	Na instrução inicial (peça 27) , analisando-se os documentos nos autos, concluiu-se pela necessidade de realização de citação para a seguinte irregularidade: 
9.1.	Irregularidade: divergência total ou parcial entre a movimentação financeira e os documentos de despesa apresentados, no âmbito do Programa Nacional de Alimentação Escolar (PNAE) , exercício de 2010, qual seja, despesas efetuadas a título de 'pagamentos diversos' e 'transferência de saldo', bem como uso de 'cheque avulso'.
9.1.1	Fundamentação para o encaminhamento: 
9.1.1.1.	Não se pode verificar o nexo causal entre os recursos federais repassados e as despesas quando há divergência absoluta entre a movimentação bancária do convênio e a relação de pagamentos constante da prestação de contas. Isso acontece quando, como no caso que ora se analisa, ao se confrontar, de um lado, os extratos e cheques vinculados à conta específica (peça 7) , na qual se creditam os recursos do Programa Nacional de Apoio ao Transporte Escolar (Pnate) , com, de outro, a relação de pagamentos e seus comprovantes (peça 6) , exsurge que entre eles inexiste correspondência mediata ou imediata, não se podendo, com razoabilidade e qualquer grau de certeza, associar nenhum dos atos da dinâmica financeira do convênio aos desembolsos ali formalmente declarados (Acórdão 2161/2006-TCU-Segunda Câmara) . Assim, se é certo que os recursos repassados entraram na conta bancária específica e destinada a um determinado fim, não há qualquer indício seguro sobre qual o destino que lhes foi dado. Não há, então, como presumir que tenham sido utilizados para os fins pactuados, nem como afastar acima de qualquer dúvida a possibilidade de desvio ou locupletamento do responsável pela gestão dos recursos. 
9.1.1.2	A jurisprudência desta Corte informa que a mera execução física do objeto ou de parte dele, por si só, não comprova que os recursos foram aplicados corretamente, cabendo ao responsável demonstrar o nexo causal entre os recursos que lhe foram repassados e os documentos de despesas referentes à execução, tais como notas de empenho, recibos, extratos bancários, de forma que seja possível confirmar que determinada obra foi executada com os recursos transferidos. Esse entendimento fundamenta-se no dever de prestar contas, previsto no parágrafo único do art. 70 da Constituição Federal, bem como em outros normativos infraconstitucionais aplicáveis aos instrumentos de repasse celebrados entre a União e demais entes da federação. Nesse sentido, são os Acórdão 7200/2018-TCU-Segunda Câmara, da relatoria do Ministro [Substituto] Marcos Bemquerer; 9544/2017-TCU-Segunda Câmara, da relatoria do Ministro [Substituto] Augusto Sherman; 5170/2015-TCU-Primeira Câmara, da relatoria do Ministro Walton Alencar Rodrigues, dentre outros precedentes.
9.1.2.	Evidências da irregularidade: documento técnico presente na peça 11 e 19.
9.1.3.	Normas infringidas: art. 37, caput, c/c o art. 70, parágrafo único, da Constituição da República Federativa do Brasil; art. 93 do Decreto-lei 200/1967; art. 66 do Decreto 93.872/1986; e Resolução CD/FNDE nº 38, de 16/07/2009.
9.1.4.	Débitos relacionados ao responsável Aroldo do Nascimento Pinto (CPF: XXX.513.642-XX) :
	Data de ocorrência
	Valor histórico (R$) 
	Identificador da parcela

	26/5/2010
	7.283,74
	D1

	26/5/2010
	11.033,33
	D2

	25/6/2010
	7.896,67
	D3

	25/6/2010
	8.679,37
	D4

	21/7/2010
	7.590,35
	D5

	21/7/2010
	9.024,23
	D6

	2/9/2010
	2.782,76
	D7

	17/9/2010
	1.309,00
	D8

	17/9/2010
	1.365,00
	D9

	17/9/2010
	1.458,12
	D10

	21/10/2010
	6.134,55
	D11

	5/11/2010
	2.300,30
	D12

	17/11/2010
	10.113,10
	D13

	22/11/2010
	16.614,58
	D14

	3/12/2010
	7.265,80
	D15

	9/12/2010
	22.132,30
	D16

	24/4/2010
	47.456,47
	D17

	28/9/2010
	33.229,16
	D18

9.1.5.		Cofre credor: Fundo Nacional de Desenvolvimento da Educação.
9.1.6.		Responsável: Aroldo do Nascimento Pinto (CPF: XXX.513.642-XX) .
9.1.6.1.	Conduta: nas parcelas D1 a D10 - efetuar despesas com 'cheque avulso', impossibilitando estabelecer/comprovar o credor e os produtos adquiridos.
9.1.6.2.	Conduta: nas parcelas D11 a D16 - efetuar despesas a título de 'pagamentos diversos', impossibilitando estabelecer/comprovar o credor e os produtos adquiridos.
9.1.6.3.	Conduta: nas parcelas D17 a D18 - efetuar despesas a título de 'transferência de saldo', impossibilitando estabelecer/comprovar o credor e os produtos adquiridos.
9.1.6.4.	Nexo de causalidade: a apresentação de comprovantes de despesas sem correspondência com a movimentação financeira dos recursos federais repassados no âmbito do instrumento em questão impediu o estabelecimento do nexo causal entre os referidos recursos e as despesas apresentadas, resultando na impugnação das despesas e, consequentemente, em presunção de dano ao erário.
9.1.6.5.	Culpabilidade: não há excludentes de ilicitude, de culpabilidade e de punibilidade; é razoável supor que o responsável tinha consciência da ilicitude de sua conduta; era exigível conduta diversa da praticada, qual seja, comprovar a compatibilidade entre as despesas realizadas e a movimentação financeira dos recursos repassados no âmbito do instrumento. 
9.1.7.	Encaminhamento: citação.
10.	Em cumprimento ao pronunciamento da unidade (peça 29) , foi efetuada citação do responsável, nos moldes adiante:
a)	 Aroldo do Nascimento Pinto - promovida a citação do responsável, conforme delineado adiante:
	Comunicação: Ofício 67280/2020 - Seproc (peça 32) .
Data da Expedição: 8/1/2021.
Data da Ciência: 19/1/2021 (peça 35) .
Nome Recebedor: Maria de Jesus da Silva.
Observação: Ofício enviado para o endereço do responsável, conforme pesquisa na base de dados no sistema da Receita Federal, custodiada pelo TCU.
Fim do prazo para a defesa: 3/2/2021.
	
	Comunicação: Ofício 67281/2020 - Seproc (peça 33) .
Data da Expedição: 8/1/2021.
Data da Ciência: 19/1/2021 (peça 34) .
Nome Recebedor: Maria de Jesus da Silva.
Observação: Ofício enviado para o endereço do responsável, conforme pesquisa na base de dados no sistema do Renach, custodiada pelo TCU.
Fim do prazo para a defesa: 3/2/2021.
	
11.	Conforme Despacho de Conclusão das Comunicações Processuais (peça 36) , as providências inerentes às comunicações processuais foram concluídas. 
12.	Transcorrido o prazo regimental, o responsável Aroldo do Nascimento Pinto permaneceu silente, devendo ser considerado revel, nos termos do art. 12, § 3º, da Lei 8.443/1992.
ANÁLISE DOS PRESSUPOSTOS DE PROCEDIBILIDADE DA IN/TCU 71/2012
Avaliação de Viabilidade do Exercício do Contraditório e Ampla Defesa
13		Verifica-se que não houve o transcurso de mais de dez anos desde o fato gerador sem que tenha havido a notificação do responsável pela autoridade administrativa federal competente (art. 6º, inciso II, c/c art. 19 da IN/TCU 71/2012, modificada pela IN/TCU 76/2016) , uma vez que o fato gerador da irregularidade sancionada ocorreu em 9/12/2010, haja vista que o vencimento do prazo para prestação de contas deu-se em 31/3/2011, e o responsável foi notificado sobre a irregularidade pela autoridade administrativa competente conforme abaixo:
13.1.	Aroldo do Nascimento Pinto, por meio do ofício acostado à peça 13, recebido em 11/12/2017, conforme AR (peça 14) .
Valor de Constituição da TCE 	
14.	Verifica-se, ainda, que o valor atualizado do débito apurado (sem juros) em 1º/1/2017 é de R$ 312.029,09, portanto superior ao limite mínimo de R$ 100.000,00, na forma estabelecida conforme os arts. 6º, inciso I, e 19 da IN/TCU 71/2012, modificada pela IN/TCU 76/2016. 
OUTROS PROCESSOS/DÉBITOS NOS SISTEMAS DO TCU COM O MESMO RESPONSÁVEL
15.	Informa-se que foi encontrado processo no Tribunal com o mesmo responsável:
	Responsável
	Processos

	Aroldo do Nascimento Pinto
	Processo 016.792/2015-7 [TCE, encerrado]
Processo 011.883/2016-2 [TCE, encerrado]
Processo 000.372/2014-5 [TCE, encerrado]
Processo 025.147/2013-7 [TCE, aberto]
Processo 015.032/2017-5 [CBEX, encerrado]
Processo 015.037/2017-7 [CBEX, encerrado]
Processo 026.391/2020-1 [CBEX, encerrado]
Processo 007.874/2019-7 [CBEX, encerrado]
Processo 017.748/2020-8 [CBEX, encerrado]
Processo 040.917/2019-3 [TCE, aberto]
Processo 018.008/2020-8 [CBEX, encerrado]
Processo 017.154/2020-0 [CBEX, encerrado]
Processo 028.956/2018-4 [CBEX, encerrado]
Processo 036.480/2019-3 [TCE, aberto]
Processo 026.390/2020-5 [CBEX, encerrado]
Processo 000.242/2021-7 [CBEX, encerrado]
Processo 017.167/2020-5 [CBEX, encerrado]
Processo 000.241/2021-0 [CBEX, encerrado]

16.	A Tomada de Contas Especial está, assim, devidamente constituída e em condição de ser instruída.
EXAME TÉCNICO
Da validade das notificações
17.	Preliminarmente, cumpre tecer breves considerações sobre a forma como são realizadas as comunicações processuais no TCU. A esse respeito, destacam-se o art. 179 do Regimento Interno do TCU (Resolução 155, de 4/12/2002) , e o art. 4º, inciso III, § 1º, da Resolução TCU 170, de 30 de junho de 2004, in verbis:
'Art. 179. A citação, a audiência ou a notificação, bem como a comunicação de diligência, farse-ão:
I - mediante ciência da parte, efetivada por servidor designado, por meio eletrônico, fac-símile, telegrama ou qualquer outra forma, desde que fique confirmada inequivocamente a entrega da comunicação ao destinatário;
II - mediante carta registrada, com aviso de recebimento que comprove a entrega no endereço do destinatário;
III - por edital publicado no Diário Oficial da União, quando o seu destinatário não for localizado [Regimento Interno/TCU]
 (...) 
Art. 3º As comunicações serão dirigidas ao responsável, ou ao interessado, ou ao dirigente de órgão ou entidade, ou ao representante legal ou ao procurador constituído nos autos, com poderes expressos no mandato para esse fim, por meio de:
I - correio eletrônico, fac-símile ou telegrama;
II - servidor designado;
III - carta registrada, com aviso de recebimento;
IV - edital publicado no Diário Oficial da União, quando o seu destinatário não for localizado, nas hipóteses em que seja necessário o exercício de defesa.
Art. 4º. Consideram-se entregues as comunicações:
I - efetivadas conforme disposto nos incisos I e II do artigo anterior, mediante confirmação da ciência do destinatário;
II - realizadas na forma prevista no inciso III do artigo anterior, com o retorno do aviso de recebimento, entregue comprovadamente no endereço do destinatário;
III - na data de publicação do edital no Diário Oficial da União, quando realizadas na forma prevista no inciso IV do artigo anterior.
§ 1º O endereço do destinatário deverá ser previamente confirmado mediante consulta aos sistemas disponíveis ao Tribunal ou a outros meios de informação, a qual deverá ser juntada ao respectivo processo.
 (...) '[Resolução TCU 170/2004]
18.	Bem se vê, portanto, que a validade da citação via postal não depende de que o aviso de recebimento seja assinado pelo próprio destinatário da comunicação, o que dispensa, no caso em tela, a entrega do AR em 'mãos próprias'. A exigência da norma é no sentido de o Tribunal verificar se a correspondência foi entregue no endereço correto, residindo aqui a necessidade de certeza inequívoca. 
19.	Não é outra a orientação da jurisprudência do TCU, conforme se verifica dos julgados a seguir transcritos:
'São válidas as comunicações processuais entregues, mediante carta registrada, no endereço correto do responsável, não havendo necessidade de que o recebimento seja feito por ele próprio.' (Acórdão 3648/2013-TCU-Segunda Câmara, Relator Min. José Jorge) ;
'É prescindível a entrega pessoal das comunicações pelo TCU, razão pela qual não há necessidade de que o aviso de recebimento seja assinado pelo próprio destinatário. Entregandose a correspondência no endereço correto do destinatário, presume-se o recebimento da citação.' (Acórdão 1019/2008-TCU-Plenário, Relator Min. Benjamin Zymler) ;
'As comunicações do TCU, inclusive as citações, deverão ser realizadas mediante Aviso de Recebimento - AR, via Empresa Brasileira de Correios e Telégrafos, bastando para sua validade que se demonstre que a correspondência foi entregue no endereço correto.' (Acórdão 1526/2007-TCU-Plenário, Relator Min. Aroldo Cedraz) .
20.	A validade do critério de comunicação processual do TCU foi referendada pelo Supremo Tribunal Federal, nos termos do julgamento do MS-AgR 25.816/DF, por meio do qual se afirmou a desnecessidade da ciência pessoal do interessado, entendendo-se suficiente a comprovação da entrega do 'AR' no endereço do destinatário:
'Ementa: agravo regimental. Mandado de segurança. Desnecessidade de intimação pessoal das decisões do tribunal de contas da união. art. 179 do regimento interno do TCU. Intimação do ato impugnado por carta registrada, iniciado o prazo do art. 18 da Lei nº 1.533/51 da data constante do aviso de recebimento. Decadência reconhecida. Agravo improvido.
O envio de carta registrada com aviso de recebimento está expressamente enumerado entre os meios de comunicação de que dispõe o Tribunal de Contas da União para proceder às suas intimações.
O inciso II do art. 179 do Regimento Interno do TCU é claro ao exigir apenas a comprovação da entrega no endereço do destinatário, bastando o aviso de recebimento simples.'
Da revelia do responsável Aroldo do Nascimento Pinto
21.	No caso vertente, a citação do responsável se deu em endereços provenientes de pesquisas de endereços realizadas pelo TCU (vide parágrafo 10 acima) , na base de dados da Receita custodiada pelo TCU, bem como em bases de dados públicas custodiadas pelo TCU (Renach) . A entrega dos ofícios citatórios nesses endereços ficou comprovada conforme detalhamento a seguir:
21.1.	Aroldo do Nascimento Pinto, Ofício 67280/2020 - Seproc (peça 32) , origem no sistema da Receita Federal e Ofício 67281/2020 - Seproc (peça 33) , origem no sistema do Renach.
22.	Nos processos do TCU, a revelia não leva à presunção de que seriam verdadeiras todas as imputações levantadas contra os responsáveis, diferentemente do que ocorre no processo civil, em que a revelia do réu opera a presunção da verdade dos fatos narrados pelo autor (Acórdão 1009/2018-TCU-Plenário, Relator Min. Bruno Dantas; 2369/2013 - TCU - Plenário, Relator Min. Benjamin Zymler e 2449/2013 - TCU - Plenário, Relator Min. Benjamin Zymler) . Dessa forma, a avaliação da responsabilidade do agente não pode prescindir da prova existente no processo ou para ele carreada. 
23.	Ao não apresentar sua defesa, o responsável deixou de produzir prova da regular aplicação dos recursos sob sua responsabilidade, em afronta às normas que impõem aos gestores públicos a obrigação legal de, sempre que demandados pelos órgãos de controle, apresentar os documentos que demonstrem a correta utilização das verbas públicas, a exemplo do contido no art. 93 do Decreto-lei 200/1967: 'Quem quer que utilize dinheiros públicos terá de justificar seu bom e regular emprego na conformidade das leis, regulamentos e normas emanadas das autoridades administrativas competentes.' 
24. 	Mesmo as alegações de defesa não sendo apresentadas, considerando o princípio da verdade real que rege esta Corte, procurou-se buscar, em manifestações do responsável na fase interna desta Tomada de Contas Especial, se havia algum argumento que pudesse ser aproveitado a seu favor. 
25.	No entanto, o responsável não se manifestou na fase interna, não havendo, assim, nenhum argumento que possa vir a ser analisado e posteriormente servir para afastar as irregularidades apontadas.
26.	Em se tratando de processo em que a parte interessada não se manifestou acerca das irregularidades imputadas, não há elementos para que se possa efetivamente aferir e reconhecer a ocorrência de boa-fé na conduta do responsável, podendo este Tribunal, desde logo, proferir o julgamento de mérito pela irregularidade das contas, conforme os termos dos §§ 2º e 6º do art. 202 do Regimento Interno do TCU. (Acórdão 2064/2011-TCU-Primeira Câmara (relator Min. Ubiratan Aguiar) , 6.182/2011-TCU-1ª Câmara (relator Min. Subst. Weber de Oliveira) , 4.072/2010-TCU-1ª Câmara (Relator Min. Valmir Campelo) , 1.189/2009-TCU-1ª Câmara (Relator Min. Subst. Marcos Bemquerer) , 731/2008-TCU-Plenário (Relator Min. Aroldo Cedraz) .
27.	Dessa forma, o responsável Aroldo do Nascimento Pinto deve ser considerado revel, nos termos do art. 12, § 3º, da Lei 8.443/1992, devendo as contas ser julgadas irregulares, condenando-o ao débito apurado e aplicando-lhe a multa prevista no art. 57 da Lei 8.443/1992.
Prescrição da Pretensão Punitiva
28.	Vale ressaltar que a pretensão punitiva do TCU, conforme Acórdão 1441/2016-TCU-Plenário, Relator Min. Benjamin Zymler, que uniformizou a jurisprudência acerca dessa questão, subordina-se ao prazo geral de prescrição indicado no art. 205 do Código Civil, que é de dez anos, contado da data de ocorrência da irregularidade sancionada, nos termos do art. 189 do Código Civil, sendo este prazo interrompido pelo ato que ordenar a citação, a audiência ou a oitiva do responsável.
29.	No caso em exame, não ocorreu a prescrição, uma vez que a irregularidade sancionada ocorreu em 9/12/2010, e o ato de ordenação da citação ocorreu em 3/12/2020.
CONCLUSÃO
30.	Em face da análise promovida na seção 'Exame Técnico', verifica-se que o responsável Aroldo do Nascimento Pinto não logrou comprovar a boa e regular aplicação dos recursos. Instado a se manifestar, optou pelo silêncio, configurando a revelia, nos termos do § 3º, do art. 12, da Lei 8.443/1992. 
31.	Ademais, inexistem nos autos elementos que demonstrem a boa-fé do responsável ou a ocorrência de outras excludentes de culpabilidade.
31.	Verifica-se também que não houve a prescrição da pretensão punitiva, conforme análise já realizada.
32.	Tendo em vista que não constam dos autos elementos que permitam reconhecer a boa-fé do responsável, sugere-se que as suas contas sejam julgadas irregulares, nos termos do art. 202, § 6º, do Regimento Interno do TCU, com a imputação do débito atualizado monetariamente e acrescido de juros de mora, nos termos do art. 202, § 1º, do Regimento Interno do TCU, descontado o valor eventualmente recolhido, com a aplicação da multa prevista no art. 57 da Lei 8.443/1992.
33.	Por fim, como não houve elementos que pudessem modificar o entendimento acerca das irregularidades em apuração, mantém-se a matriz de responsabilização presente na peça 26."
4.	Nessas condições, a Unidade Técnica, em pareceres uniformes, ofereceu a seguinte proposta de encaminhamento (peças 37 a 39) :
4.1. considerar revel o Sr. Aroldo do Nascimento Pinto;
4.2. com fundamento nos arts. 1º, inciso I, 16, inciso III, alíneas b e c, da Lei 8.443/1992 c/c os arts. 19 e 23, inciso III, da mesma lei, julgar irregulares as contas do Sr. Aroldo do Nascimento Pinto e condená-lo ao pagamento das quantias abaixo especificada, fixando-lhe o prazo de quinze dias, a contar da notificação, para comprovar, perante o Tribunal, o recolhimento da dívida aos cofres do FNDE, atualizada monetariamente e acrescida dos juros de mora, calculados a partir das respectivas datas indicadas, abatendo-se os montantes eventualmente ressarcidos:
	Data de ocorrência
	Valor histórico (R$) 

	26/5/2010
	7.283,74

	26/5/2010
	11.033,33

	25/6/2010
	7.896,67

	25/6/2010
	8.679,37

	21/7/2010
	7.590,35

	21/7/2010
	9.024,23

	2/9/2010
	2.782,76

	17/9/2010
	1.309,00

	17/9/2010
	1.365,00

	17/9/2010
	1.458,12

	21/10/2010
	6.134,55

	5/11/2010
	2.300,30

	17/11/2010
	10.113,10

	22/11/2010
	16.614,58

	3/12/2010
	7.265,80

	9/12/2010
	22.132,30

	24/4/2010
	47.456,47

	28/9/2010
	33.229,16

4.3. aplicar ao ex-prefeito a multa prevista no art. 57 da Lei 8.443/1992 c/c o art. 267 do Regimento Interno/TCU;
4.4. autorizar a cobrança judicial das dívidas, caso não atendida a notificação, nos termos do art. 28, inciso II, da Lei 8.443/1992;
4.5. autorizar, desde logo, com fundamento no art. 28, inciso I, da Lei 8.443/1992 c/c o art. 217, §§ 1º e 2º, do Regimento Interno do TCU, caso seja do interesse do responsável, o parcelamento das dívidas em até 36 parcelas;
4.6. enviar cópia da deliberação a ser adotada à Procuradoria da República no Estado do Pará, nos termos do § 3º do art. 16 da Lei 8.443/1992, c/c o § 7º do art. 209 do Regimento Interno/TCU, para adoção das medidas que entender cabíveis;
4.7. enviar cópia do acórdão que sobrevier ao FNDE e ao responsável, para ciência.
4.8. informar à Procuradoria da República no Estado do Pará, ao FNDE e ao responsável que a deliberação que vier a ser proferida, acompanhada do Relatório e do Voto que a fundamentará, estará disponível para a consulta no endereço www.tcu.gov.br/acordaos, além de esclarecer que, caso requerido, o TCU poderá fornecer sem custos as correspondentes cópias, de forma impressa; e
4.9. informar à Procuradoria da República no Estado do Pará que os procuradores e membros do Ministério Público credenciados nesta Corte podem acessar os presentes autos de forma eletrônica e automática, ressalvados apenas os casos de eventuais peças classificadas como sigilosas, as quais requerem solicitação formal.
5.	O Ministério Público junto a este Tribunal, representado neste feito pelo Procurador Júlio Marcelo de Oliveira, concorda com o encaminhamento sugerido pela Unidade Técnica (peça 40) .
	É o Relatório.

não há.

Procurador Júlio Marcelo de Oliveira.

TOMADA DE CONTAS ESPECIAL. programa NACIONAL DE ALIMENTAÇÃO ESCOLAR - PNAE. impugnação parcial das despesas. IRREGULARIDADES NA EXECUÇÃO FINANCEIRA DO PROGRAMA. CITAÇÃO. REVELIA. CONTAS IRREGULARES. DÉBITO E MULTA AO EX-GESTOR. De acordo com a jurisprudência já assentada neste Tribunal, é dever do gestor público, em tomada de contas especial, trazer elementos probatórios coerentes e suficientes, que demonstrem, de forma inequívoca, o bom e correto emprego das verbas geridas, de acordo com as normas pertinentes.

TOMADA DE CONTAS ESPECIAL (TCE)

Secretaria de Controle Externo de Tomada de Contas Especial - Secex/TCE.

Em apreciação a Tomada de Contas Especial - TCE instaurada pelo Fundo Nacional de Desenvolvimento da Educação - FNDE, em desfavor do Sr. Aroldo do Nascimento Pinto, prefeito de Terra Alta/PA na gestão 2009-2012, em razão da não comprovação da regular aplicação dos recursos repassados pela União por força do Programa Nacional de Alimentação Escolar (PNAE) , no exercício de 2010.
2.	Para a consecução dos objetivos do aludido programa, foi transferido ao Município de Terra Alta/PA o montante de R$ 237.360,00, consoante as ordens bancárias relacionadas à peça 2.
3.	A prestação de contas foi enviada intempestivamente à Coordenação Geral do PNAE/2010, mediante Ofício 032/2011, datado de 19/05/2011 (peças 4 a 8) , visto que o prazo para prestar contas havia se encerrado em 31/03/2011 (peça 19) .
4. 	No âmbito do FNDE, foi emitido o Parecer 4436/2017/DIAFI/COPRA/CGAPC/DIFIN (peça 11) , referente à análise financeira, em que foram apontadas as seguintes irregularidades:
a) despesas efetuadas com "cheque avulso" (R$ 104.420,92) , com "pagamentos diversos" (R$ 69.849,81) e com "transferência de saldo" (R$ 29.398,10) ; e
b) pagamento de tarifas bancárias (R$ 20,30) .
5.	O Tomador de Contas concluiu pelo prejuízo de R$ 203.689,13, correspondente ao valor impugnado pela Diretoria Financeira (peça 11) , imputando-se a responsabilidade ao Sr. Aroldo do Nascimento Pinto (peça 19) . A Secretaria Federal de Controle Interno certificou a irregularidade das contas (peça 22) e a autoridade ministerial atestou haver tomado conhecimento dessa conclusão (peça 24) .
6.	Neste Tribunal, a Secretaria de Controle Externo de Tomada de Contas Especial - Secex/TCE promoveu a citação do ex-alcaide a fim de que recolhesse, com os acréscimos legais, o débito apurado (R$ 203.689,13, em valores históricos) , e/ou apresentasse as alegações de defesa quanto à divergência total ou parcial entre a movimentação financeira e os documentos de despesa apresentados, no âmbito do PNAE/2010 (pagamentos diversos, transferência de saldo, uso de cheque avulso e pagamento indevido de tarifas bancárias) .
7.	Embora devidamente notificado da citação no endereço constante na base de dados do Cadastro de Pessoas Físicas, da Receita Federal do Brasil, com o recebimento do ofício em 19/1/2021 (peças 34 e 35) , o ex-prefeito não encaminhou sua defesa ao TCU nem recolheu o valor do débito, situação que caracteriza a sua revelia e autoriza o prosseguimento do feito, a teor da disposição do art. 12, § 3º, da Lei 8.443/1992.
8.	A análise de mérito foi realizada pela Secretaria de Controle Externo de Tomada de Contas Especial - SecexTCE que, com o endosso do representante do Ministério Público junto a este Tribunal, à unanimidade, sugeriu julgar irregulares as contas do ex-gestor, condená-lo ao recolhimento integral da dívida, assim como aplicar-lhe a multa prevista no art. 57 da Lei 8.443/1992, proporcional ao dano.
9.	Manifesto minha anuência à análise empreendida pelas instâncias técnicas deste Tribunal, cujas conclusões acolho como razões de decidir. 
10.	De fato, o conjunto de documentos constantes dos autos não permite afirmar o adequado emprego dos recursos públicos na execução das ações relacionadas ao PNAE/2010. 
11.	O FNDE registrou, no Relatório de Tomada de Contas Especial 715/2018 (peça 19) , que o Sr. Aroldo do Nascimento Pinto, mesmo após ter sido notificado das irregularidades especificadas no item 4 acima, não adotou providências para comprovar a boa e correta aplicação dos recursos federais transferidos ao município e por ele geridos em 2010, no âmbito do aludido programa governamental.
12. 	A jurisprudência do TCU é firme no sentido de exigir do gestor público a demonstração do nexo causal entre os recursos públicos federais repassados e a efetiva realização de despesas para a consecução do objeto do programa. Eis alguns precedentes sobre a matéria, cujos enunciados bem retratam a questão da imprescindibilidade do nexo causal para a comprovação do regular emprego dos valores públicos (jurisprudência sistematizada do TCU) :
Acórdão 997/2015-TCU-Plenário (rel. Min. Benjamin Zymler) 
"A prestação de contas deve demonstrar não só a execução do objeto pactuado no convênio, mas também o nexo de causalidade, por meio do vínculo estrito entre os recursos federais repassados e as despesas incorridas para a consecução do objeto conveniado, sem o que não há comprovação da boa e regular aplicação dos recursos públicos."
Acórdão 5170/2015-TCU-Primeira Câmara (rel. Min. Walton Alencar Rodrigues) 
 "A mera execução física do objeto ou de parte dele não comprova o regular emprego dos recursos de convênio firmado com a União. É necessário que o responsável demonstre o nexo causal entre os recursos por ele geridos e os documentos de despesas referentes à execução, como notas de empenho, ordens bancárias, cheques, recibos ou notas fiscais e extratos bancários, com vistas a confirmar a utilização dos recursos da União no ajuste." 
Acórdão 6173/2011-TCU-Primeira Câmara (rel. Min. José Múcio Monteiro) 
 "A falta de conciliação entre notas fiscais, cheques emitidos e extratos bancários impede o estabelecimento de correlação entre os documentos informados na relação de pagamentos." 

 (Acórdão 6582/2010-TCU-Primeira Câmara, de minha relatoria) 
"A congruência entre a movimentação bancária e os comprovantes de despesas é elemento crucial para o estabelecimento do nexo de causalidade entre as despesas realizadas e os recursos transferidos, indispensável para a aprovação das contas. Demonstrar a existência desse nexo faz parte do inafastável ônus do gestor de comprovar a boa e regular aplicação dos recursos públicos colocados sob sua administração." 
13.	Cumpre ressaltar que, na condição de gestor público, o responsável tem o ônus de demonstrar a boa e regular aplicação dos recursos federais recebidos, a teor das disposições dos arts. 70, parágrafo único, da Constituição Federal, 93 do Decreto-lei 200/1967 e 66 do Decreto 93.872/1986.
14.	No caso em tela, a utilização de cheques avulsos e a transferência de saldo, bem como a realização de pagamentos sem descrição específica, designados como "diversos", impedem a análise da adequabilidade da destinação dada aos recursos questionados.
15.	Ademais, como, tanto na fase interna desta TCE quanto após a citação promovida por este Tribunal, o responsável deixou de apresentar documentação suficiente para demonstrar o nexo de causalidade da execução financeira, não é possível presumir que os recursos tenham sido aplicados nos fins pactuados.
16.	Assim, e diante de sua revelia, o Sr. Aroldo do Nascimento Pinto, que esteve à frente da prefeitura de Terra Alta/PA à época da gestão dos recursos ora reclamados, deve ter suas contas julgadas irregulares e ser condenado ao pagamento do débito ora apurado.
17.	No que diz respeito à pretensão punitiva do TCU, cabe registrar que o Acórdão 1441/2016-TCU-Plenário  (relator Ministro Benjamin Zymler e redator Ministro Walton Alencar Rodrigues) uniformizou a jurisprudência desta Corte, no sentido de que há a subordinação ao prazo geral de prescrição decenal indicado no art. 205 do Código Civil, contado da data de ocorrência da irregularidade sancionada, nos termos do art. 189 do Código Civil, sendo este prazo interrompido pelo ato que ordenar a citação, a audiência ou a oitiva do responsável. 
18.	No caso em exame, não ocorreu a prescrição sancionatória, uma vez que a apresentação da prestação de contas do PNAE/2010 se deu em 19/05/2011 (peças 4, p. 1) e o ato de ordenação da citação ocorreu em 3/12/2020 (peça 29) .
19.	Assim, em razão da gravidade da falta constatada e da reprovabilidade da conduta do ex-Prefeito, é cabível aplicar-lhe a multa proporcional ao dano prevista no art. 57 da Lei 8.443/1992.
20.	Outrossim, deve ser autorizado o pagamento das dívidas em até 36 parcelas mensais e consecutivas, caso solicitado, e sua cobrança judicial, se necessária, bem como se deve encaminhar cópia do Acórdão que vier a ser proferido à Procuradoria da República no Estado do Pará, com fundamento no art. 16, § 3º, da Lei 8.443/1992 c/c art. 209, § 7º, do Regimento Interno do TCU, assim como ao FNDE, para ciência.
	Com essas considerações, manifesto-me por que seja adotada a deliberação que ora submeto a este Colegiado. 
T.C.U., Sala das Sessões, em 15 de março de 2022.
MARCOS BEMQUERER COSTA
Relator